臺灣臺北地方法院民事判決　　　　　　　 99年度建字第271號
原　　　告　傅雪詩
訴訟代理人　蕭蒼澤律師
被　　　告　大荷有限公司
法定代理人　詹乃翎
訴訟代理人　陳垚祥律師
上列當事人間請求給付工程款事件，本院於100年9月7日言詞辯
論終結，判決如下：
    主      文
被告大荷有限公司應給付原告新臺幣伍拾萬柒仟陸佰貳拾捌元
及自民國九十九年一月六日起至清償日止，按週年利率百分之五
計算之利息。
原告其餘之訴駁回。
訴訟費用由被告大荷有限公司負擔百分之三十；餘由原告負擔。
本判決第一項於原告以新臺幣壹拾柒萬柒仟貳佰捌拾元為被告大
荷有限公司供擔保後，得假執行；但被告大荷有限公司以新臺幣
伍拾萬柒仟陸佰貳拾捌元為原告預供擔保後，得免為假執行。
原告其餘假執行之聲請駁回。
    事實及理由
壹、程序方面：
    按請求之基礎事實同一者、或不甚妨礙被告之防禦及訴訟之
    終結者，縱於訴狀送達後，原告仍得將原訴變更或追加他訴
    ，無須得被告同意，民事訴訟法第255條第1項第2、7款分別
    定有明文。經查，本件原告起訴時主張與被告大荷有限公司
    簽訂設計暨工程合約書，並已給付工程款，嗣被告於完工期
    限尚未完工，依前開工程合約書之約定，當自得請求被告返
    還伊前所溢付之工程款，並加計按日以總工程款千分之一計
    算之違約金等情，所為應受判決事項之聲明為：被告應給付
    原告新臺幣（下同）1,763,684元及自起訴狀本送達翌日起
    至清償日止，按年息5%計算之利息（見本院98年司促字第34
    493號卷第1頁，卷(一)第75頁）。嗣於訴訟送達後，原告另於
    民國99年8月14日具狀到院為訴之追加（見本院卷(一)第165-1
    66頁），其追加願供擔保以代釋明，請准宣告假執行部分，
    經核其基礎事實仍係以兩造間前開工程契約糾紛為據，對於
    被告之防禦及訴訟之終結亦無重大不利益，揆諸前揭法條規
    定，應准許原告前揭所為訴之追加。至於原告另追加詹乃翎
    為共同被告，應與被告大荷有限公司負侵權行為之連帶損害
    賠償責任部分，本院另以裁定駁回之，茲不贅述。
貳、實體部分：
一、原告主張：伊與被告大荷有限公司於98年3月31日簽訂設計
    暨工程合約書（下稱系爭合約書），委託被告裝潢門牌號碼
    臺北市大安區○○○路○段141巷37號4、5樓房屋（下稱系爭
    房屋）之修繕工程（下稱系爭工程），約定工程總價為336
    萬元，施工期間自98年4月2日動工後，應在90個工作天內完
    工。嗣伊於98年4月28日、同年6月19日、同年8月25日再簽
    訂追加工程報價單，上開追加工程款分別為175,283元、49,
    000元及41,250元。系爭合約簽立後，伊合計已給付工程款
    3,205,283元，本應於98年7月間完工交屋，孰料，被告於98
    年11月9日片面停工，因被告逾期未完工，伊於98年11月10
    日發函通知被告工作已遲延，依照工程合約書第8條第(一)款
    約定，請求按日支付總工程款千分之一違約金，由應付之工
    程款中扣除。被告至98年11月10日止尚未完成之工程，經伊
    委請鑑價公司鑑價後為1,436,858元，依此推算已完工工程
    價格為2,000,926元，伊自得請求被告返還溢領工程款1,204
    ,357元（計算式：3,205,283－2,000,926＝1,204,357），
    又被告工程施作期間損壞伊原有物品78,000元（細目見本院
    卷(一)第174、233頁之附件二），另被告應於98年6月30日完
    工，自98年7月1日至前述被告表示停工之日即98年11月10日
    止，共逾期133天，依系爭契約第8條第(一)款約定，被告逾期
    完工，經雙方簽名同意追加後工程款總價3,619,487元計算
    （註：應為3,360,000元＋175,283元＋49,000元＋41,250元
    ＝3,625,533元；原告誤計為3,619,487元），被告應給付原
    告違約金481,327元（計算式：3,619,487×133×1/1,000
    ＝481,392），爰起訴請求被告返還原告前開溢付之工程款
    1,204,357元、施作期間損壞之物品價額78,000元及逾期違
    約金481,327元等語。並聲明：(一)被告應給付1,763,684元及
    及自起訴狀繕本送達翌日起至清償日止，按年息5%計算之利
    息。(二)願供擔保以代釋明，請准宣告假執行。
二、被告則以：依系爭合約第5條約定，系爭工程請款比率係依
    「動工、木作、油漆及驗收」之工程進度分別請領總工程款
    之30%、30%、30%及10%，原告已於98年3月31日、同年4月17
    日給付40萬元及61萬元之第1期款，同年4月30日給付101萬
    元之第2期款，同年6月1日給付1,185,283元之第3期款及追
    加工程款，足見伊施作系爭工程進度已達90%，木作與廚具
    工程已於工廠施作完成，其金額達1,566,910元，惟木作及
    廚具工程廠商欲進入系爭房屋施工時，遽遭原告於98年11月
    11日將大門反鎖，禁止該廠商及施工人員進入，並藉此以逾
    期未完工為由向伊求償及請求退款，原告就上開四次追加工
    程之工程款299,250元亦未給付予伊，依約系爭合約第6條約
    定：「如委託方有所變更或追加項目，以受委方所提出之報
    價做確認，並支付其增加金額之百分之百，方才動工。」及
    第8條第(二)款約定：「如甲方（即原告）未依約定日期付款
    時，乙方（即被告）得停工，迄甲方付款後再復工，其延誤
    之時日不計入工期，完工日期應順延之。」伊無法動工。又
    系爭合約第3條第(一)款係以工作天約定工期，依一般公寓大
    廈所訂規約，應將例假日及國定假日扣除（含勞動節、端午
    節），故算至98年11月9日終止契約止，共計155工作天，雖
    已逾雙方約定工期65天（155－90＝65），惟系爭工程於98
    年4月28日、同年6月19日、同年8月25日及同年10月15日有4
    次追加工程，其中第1次至第3次均經原告簽認，第4次追加
    項目之「水錶移位」亦經原告承認，依系爭合約第3條第(二)
    款約定：「如甲方（即原告）追加工程，以致影響完工日期
    ，則完工日期由雙方另行協商訂之。」經伊計算98年4月28
    日追加工程須30天、98年6月6日追加工程須20天、98年8月
    12日追加工程須35天及98年10月15日追加工程須39天，扣除
    重覆計算部分，總計四次追加工程合理工期為69天，故伊並
    未逾期等語，資為抗辯。(一)原告之訴駁回。(二)如受不利判決
    ，願供擔保，請准宣告免為假執行。
三、兩造不爭執事項：
(一)、兩造於98年3月31日簽訂設計暨工程合約書，依系爭合約第3
    條工程期限第(一)款約定：「本合約書簽訂後，將於98年4月2
    日開工，全部工程應在90個工作天內完工。」又系爭合約第
    4條約定：總工程款為336萬元，有系爭合約書影本在卷足憑
    （本院卷(一)第20-39頁）。
(二)、原告於98年4月28日、同年6月19日、同年8月25日追加工程
    金額分別為175,283元、49,000元及41,250元，有原告簽認
    追加工程報價單在卷可稽（本院卷(一)第40-44頁）。
(三)、原告已付清工程款為3,205,283元（見本院99年7月26日言詞
    辯論筆錄，本院卷(一)第139-140頁）。
(四)、被告於98年9月28日委託聯富水電行完成水錶移位（見本院
    99年7月26日言詞辯論筆錄，本院卷(一)第140頁其反面）。
(五)、被告於98年11月9日發電子郵件通知原告停工（本院卷(一)第8
    1頁），原告於98年11月11日寄發蔚理法律事務所98年律澤
    字第098111101號律師函，通知被告工程延宕等事宜（本院
    卷(一)第47-49頁），並將系爭房屋大門鎖住，拒絕被告履約
    （參見本院卷(一)第16頁之被告大荷有限公司99年3月22日書
    狀，本院卷(一)第78頁反面之原告99年5月20日民事辯論意旨
    狀(一)）。
四、兩造爭執要點：
(一)、系爭工程第4次追加工程是否屬實？
(二)、被告已完成進度部分工程款金額為多少？
(三)、本件工程被告是否有逾期未完工之情事？
    茲分別論述如下：
(一)、系爭工程第4次追加工程是否屬實？
 1、依民法第153條第1項規定：「當事人互相表示意思一致者，
    無論其為明示或默示，契約即為成立。」而訂立契約之當事
    人意思表示是否相一致，於契約以書面形式為之時，即可依
    書面形式為認定之主要依據。復按稱承攬者，謂當事人約定
    一方為他方完成一定之工作，他方俟工作完成，給付報酬之
    契約，民法第490條定有明文。是以，承攬契約既為諾成契
    約，只須當事人雙方意思表示合致即可成立，則原告與被告
    就系爭房屋第4次追加工程是否成立承攬契約，端視其二人
    就承攬契約之必要之點是否有意思表示之合致，至於原告是
    否在書面契約上簽名一節，尚不影響承攬契約成立生效。
 2、經查，系爭工程範圍除系爭合約書外，就追加工程部分，第
    1次至第3次追加工程均經原告簽認同意施作，有追加工程報
    價單在卷足憑（本院卷(一)第40-44頁），第4次追加工程報價
    單（本院卷(一)第45頁），原告雖未簽認，惟該追加工程項目
    水電工程之「配移水錶管路」，經原告於本院99年7月26日
    言詞辯論程序中自承同意被告施做並已施做完畢等語（本院
    卷(一)第140頁反面），另觀諸本件裝潢糾紛，經送臺北市室
    內設計裝修商業同業公會至現場鑑定所得，該5樓梯間及屋
    頂敲、頂亞克力樹酯防水膜施做，原告當場表示樓梯間屋頂
    仍會積水等情（參見置於卷外之鑑定報告書第76頁），而第
    4次追加工程之磁磚、防水、油漆、水電等多為5樓室外工程
    ，依現場施作情形，明顯得以辨認為合約外之項目，如該追
    加工程未經其同意，當可得知悉並基於業主即定作人之地位
    而阻止，原告捨此不為，由被告施做配移水錶管路及5樓防
    水工程等屬於第4次追加工程之工項內容，衡諸常情，應認
    有與被告成立承攬契約之意思，故原告對第1次至第4次追加
    工程均同意施作，被告工程款應加計第4次追加工程部分209
    ,000元，應屬合理。
(二)、被告已完成進度部分工程款金額為多少？
 1、就系爭工程所生之爭議，經兩造於訴訟中同意，由本院依職
    權委由臺北市室內設計裝修商業公會加以鑑定（見本院99年
    8月16日言詞辯論筆錄，卷(一)第148頁反面），該公會並於99
    年10月27日、28日會同兩造並參考其所提出之資料分別至施
    工現場及和平東路二段62巷倉庫、八里鄉○○路歌德廚具倉
    庫實地予以勘察，嗣於100年4月15日該商業公會就系爭工程
    之價值、繼續完成及修補所需之扣除款部分做成鑑定報告書
    ，詳細臚列兩造爭執之事項，並具體表示鑑定意見，又該鑑
    定報告書之鑑定原則為：(1)明確未施作之工項，依合約價全
    部減帳不予計價。(2)有關五金非Blum之規格，均扣減合約載
    明之五金價差。(3)木作工程櫃體已到現場，但未完成安裝者
    ，則保留承作價之10%，作為安裝及收尾工料之成本。(4)木
    作工程櫃體已完成，但仍未進場（置於相對人庫房者）安裝
    者，則保留承作價之50%，作為現場組裝及收尾工料（含雜
    費及五金）之成本，惟相對人應負責運至現場並清點交付各
    部件，以利聲請人另雇工組裝。(5)廚具櫃體及設備已完成，
    但仍未進場（置於分包商庫房者）安裝者，則保留承作價之
    30%，作為現場組裝及收尾工料（含雜費及五金）之成本，
    惟相對人應負責運至現場並清點交付各部件，以利聲請人另
    雇工組裝。(6)水電管線都已依約配置完成，但尚未完成面板
    安裝及測試，則保留承作價之10%，作為安裝及收尾工料之
    成本。(7)以上各工項之詳細單價分析及計算詳鑑定報告之預
    算說明等語（見置於卷外之鑑定報告書第5頁）。因該鑑定
    報告書已充分考量兩造就系爭所產生之爭議，經核該鑑定結
    果，並無任何明顯偏頗或疏漏，是該鑑定報告書之鑑定意見
    ，即堪採信（其細目見附表備註內容所示）。
 2、被告辯稱：於系爭工程報價單上手寫「五金Blum，含緩衝棒
    」等文字，僅係與原告討論時說明，現場木作之五金依契約
    約定為「進口五金」非「Blum五金」，有關非Blum五金不應
    減價云云；惟查，工程報價單關於現場木作部分多項均有：
    「……- 進口- 價差」之記載，如「玄關- 木作鞋櫃- 貼木
    皮滑拉門+ 衣櫃（門片內崁鏡子）- 進口- 價差3100」等語
    （見本院卷(一)第26頁），顯見被告確實就進口五金與國產五
    金為不同等級，價差的部分為追加並報價，又系爭工程報價
    單木作工程欄位載有手寫「五金Blum，含緩衝棒」等文字（
    本院卷(一)第26頁），且為被告法定代理人所書寫，業據自承
    不諱（本院卷(一)第200 頁被告100 年6 月8 日民事答辯(四)狀
    ），足見雙方斯時討論五金時，原告已有指定品牌規格，且
    應為被告所知悉，進口五金之種類品牌眾多，如無特定，被
    告究竟是如何承包，該工程報價上五金價差部分要如何計算
    ，均未可知，應認有關進口五金部分，原告指定Blum，前揭
    鑑定報告書認為有關五金非Blum之規格，均扣減合約載明之
    五金價差，本院認為尚屬可採。同理，依該鑑定報告書認該
    項有五金之需求，其上有「價差」標示，本院認為仍應扣除
    ，如附表鑑定報告內容項次第7、18項，鑑定報告漏未扣減
    ，本院依價差數額分別扣減費用4,000元及2,500元。
 3、另原告主張：施作未完成項目之費用應完全扣除，且保固應
    扣工程費之5%至10%云云；惟按承攬人承攬工作之目的，在
    取得報酬，依民法第511條規定，工作未完成前，定作人得
    隨時終止契約，但應賠償承攬人因契約終止而生之損害。因
    而在終止前，原承攬契約既仍屬有效，是此項定作人應賠償
    因契約終止而生之損害，自應包括承攬人已完成工作部分之
    報酬及其就未完成部分應可取得之利益，但應扣除承攬人因
    契約消滅所節省之費用，及其勞力使用於其他工作所可取得
    或惡意怠於取得之利益，始符立法之本旨及公平原則，有最
    高法院92年度臺上字738號判決意旨參照。查被告施作未完
    成項目，固經鑑定人現場勘驗確認，惟關於木作或廚具櫃體
    已完成，但仍未進場（置於庫房者）安裝者，依系爭工程現
    場製作情形，屬客製化產品，一旦下料定作，難為其他工程
    使用，被告就系爭工程部分已下料定作，有施工合約書、買
    賣合約書等影本附卷可稽（本院卷(一)第102-103頁），足見
    已付出相當之成本，而本件工程雖因被告先通知原告停工，
    但自98年11月10日起，被告即不得其門而入未再施作，原告
    亦未要求被告繼續施作等情，為兩造所不爭執，復觀諸原告
    於98年11月11日寄發蔚理法律事務所98年律澤字第09811110
    1號律師函內容，並將系爭房屋大門鎖住等情，足見其有明
    示之終止系爭合約之意思表示，則被告已耗費之勞力、資金
    如無法求償，對之甚為不利，鑑定人衡諸被告投入人工、材
    料成本，依其專業知識與技能判斷，該未完成項目應扣減比
    率，保留承作價50%或30%，作為現場組裝及收尾工料（含雜
    費及五金）之成本，本院認為估不論是否有繼續安裝收尾之
    情，以此作為兩造各負責部分損失之比例，甚稱公允。又系
    爭合約並無保固約定，況保固金係用以擔保工程瑕疵所需修
    繕費用，故倘於保固期間內發現有應由承攬人負責之瑕疵時
    ，定作人即得以該工程保固金進行修繕。有臺灣高等法院96
    年上字第725號裁判內容可資參照，系爭工程尚未完成，且
    兩造已無意繼續履約，自無保留保固金之需求，原告此部分
    主張，不足採信。至於被告抗辯：鑑定報告因未到現場而未
    做扣減該項目全部部分，如：現場木做之未到門片、玻璃工
    程、大理石工程、部分衛浴工程等，因已下單裁切，應僅減
    價10%云云，惟按當事人主張有利於己之事實者，就其事實
    有舉證之責任。為民事訴訟法第277條所明定，被告既未提
    出相關資料證明已下單裁切，且現場鑑定時，被告亦有參與
    卻無法指出確已製作之證據，經鑑定報告確認未施作而全部
    減價，應屬合理。
 4、綜上，被告所施作系爭工程經公信力機關進行鑑定，未施作
    部分應扣減金額為941,198元（細目參見附表內容所示），
    又系爭工程含追加工程總工程費為3,834,533元（計算式：
    0000000+175283+49000+41250+209000=0000000），扣除減
    價金額941,198元，被告實際施作之工程費為2,893,335元（
    計算式：0000000-000000=0000000），原告已給付被告3,20
    5,283元，故被告應返還原告311,948元（計算式：0000000-
    0000000=311948）。
(三)、本件工程被告是否有逾期未完工之情事？
 1、按行政院公共工程委員會頒布之「營繕工程承攬契約應記載
    事項實施辦法」第4條規定：「本法第27條第1項第4款所定
    工期之計算方式，指下列方式：……三以工作天計者，星期
    例假日、國定假日或其他休息日，均應不計入。……」又系
    爭合約書第3條第(一)款約定，被告應於98年4月2日開工，工
    期為90工作天，系爭工程自98年4月2日開始計算，扣除星期
    例假日、國定假日或其他休息日，即4月共29天，扣除星期
    例假日8天僅剩21天，5月共31天，扣除星期例假日10天及5
    月1日勞動節、5月28日端午節剩19天，6月共30天，扣除星
    期例假日8天剩22天，7月共31天，扣除星期例假日8天剩23
    天，至8月10日共10天，扣除星期例假日4天，另98年8月7日
    為颱風莫拉克之「八八水災」屬不可抗力因素，應不計工期
    ，期間共為5天，故系爭工程以90個工作天計算，應於98年8
    月10日完成工作（計算式：21+19+22 +23+5= 90）。原告雖
    舉於99年5月20日民事辯論意旨(一)狀後附之工期表（本院卷
    (一)第82頁），表示被告應於98年6月30日前完工，惟查，該
    工期程表之右上角有被告公司標誌，應為被告製作無訛，但
    該工期程表其上條狀區段僅表示系爭工程之預定進度內容，
    並非為兩造間關於工作期限之約定，工作期限仍應以系爭合
    約書約定為憑，原告此部分主張，不足採信。
 2、次按系爭工程契約……並未提及追加工程之工期計算，而工
    程內容既有增加，工期自應視其實際情形而隨之追加，始符
    兩造真意及公平原則。此有臺灣高等法院93年度重上字第41
    1號民事判決要旨內容參照，查系爭合約書第3條第(二)款關於
    工作期限，雖未提及追加工程之工期計算，但被告既有施作
    追加工程，自應酌計給予合理工期為妥，此經本院函詢前開
    臺北市室內設計裝修商業同業公會，亦經該會函覆稱：「…
    …上項各階段追加工程之合理工期，因兩造當時約定背景及
    動機有其特殊性，且其備料、工序及施工人員調度真實情形
    ，鑑定人實不易揣測判別，故不宜於工期給予建議；懇請貴
    院參考其工程實做內容及價金，酌計合理之工作天數為宜。
    」等語，有該會100年7月25日設輝會字第1000068號函文內
    容在卷可參（本院卷(二)第28-30頁），本院審酌前情，認為
    本件追加工程施作部分，有鋁窗工程、木作工程、水電工程
    等，要徑與非要徑工程兼有，與原契約性質相近，故以追加
    有施作部分與系爭合約原金額按比例計算追加工期，應屬合
    理，而追加工程減價部分經本院審認共有122,831元（參見
    附表第12頁所示），又四次追加總金額共計474,533元（175
    ,283＋49,000＋41,250＋209,000＝474,533），故追加工程
    有施作部分有351,702元，約為原契約金額之10.5 %（35170
    2÷0000000≒10.5%），則追加工程之工期應加計10工作天
    （計算式：90×10.5%＝9.45，小數點部分，加計1日），加
    計追加工程之工期後，系爭工程應於98年8月24日完工。被
    告雖辯稱：四次追加工程中有施做mini吧臺、浴缸、申請路
    權等工項，工程合理工期為69天云云（本院卷(一)第161-164
    頁）；惟查，追加工程中之mini吧臺大理石、抽屜、冷氣移
    位、廚具等，經前開鑑定單位確認均未施作，有100年7月25
    日函文內容在卷可參（本院卷(二)第28-29頁），浴缸為原有
    項目改依泥作方式施作，並非新增項目，被告亦未提出向相
    關單位申請路權之資料，且另四次追加工程施作金額比例僅
    為原契約金額之10.5%，被告要求追加工期為原契約工期之
    76.6%（計算式：69÷90＝76.6%），顯不相當，故被告此部
    分所辯不足採。
 3、又就逾期日數並未約定應按工作天計算。按諸一般論理及經
    驗法則，該逾期日數自不得解為僅指工作天而言，而應按日
    曆天計算。有臺灣高等法院臺中分院93年營上字第4 號民事
    判決內容可資參照，是系爭合約書第8條約定，被告如逾期
    完工，每逾期一天須按工程總價千分之一之逾期罰款，自應
    按日曆天計算，查系爭工程被告於98年4月2日開工，工期為
    90工作天，應於98年8月10日完成，另追加工程加計10工作
    天，本應於98年8月24日完工，已如前述，被告逾期未完工
    ，算至原告請求之98年11月11日其將系爭房屋大門鎖住，阻
    止被告進入施作為止，按日曆天計算共逾期78天（計算式：
    7+30+31+10 =78），逾期違約金為225,680元（0000000 即
    前述實際施作工程款金額×78/1000＝225680），故被告應
    給付原告逾期違約金225,680元
五、綜上所述，被告施作系爭工程，經鑑定機關鑑定應減價之部
    分（含未施做及瑕疵）為941,198元，以總工程款3,834,533
    元論，被告實際施作僅有2,893,335元，原告已交付之工程
    款為3,205,283元，故原告依不當得利規定請求被告返還溢
    領工程款311,948元，即有理由。再者，原告主張被告逾期
    78日，應賠償每日以總工程款千分之一計算之違約金225,68
    0元，合於兩造工程合約書第8條約定，亦應予准許。另原告
    主張被告應賠償施作期間損壞物品78,000元，其所提之單據
    內容雖有品名，惟該等物品之品牌、使用時間、原存在情形
    及是否為被告損壞等客觀情形，均未有進一步提出證據，故
    尚難認定為原告之損失，自不足採。準此，原告依兩造間裝
    潢合約書之法律關係，請求被告返還原告溢付之工程款311,
    948元及逾期違約金225,680元，共計537,628元及自起訴狀
    繕本送達翌日即99年1月6日起至清償日止，按年息5%計算利
    息，為有理由，應予准許。逾此部分，為無理由，應予駁回
    。
六、兩造均陳明願供擔保，聲請宣告假執行或免為假執行，經核
    原告勝訴部分，合於法律規定，爰分別酌定相當之擔保金額
    宣告之；原告其餘假執行之聲請，因訴之駁回而失所依據，
    不予准許。
七、本件為判決之基礎已臻明確，兩造其餘之陳述及所提其他證
    據，經本院斟酌後，認為均於判決之結果無影響，亦與本件
    之爭點無涉，自無庸逐一論述，併此敘明。
八、訴訟費用負擔之依據：民事訴訟法第79條、第85條第1 項前
    段。
中    華    民    國   100    年    10    月    14    日
                  民事第五庭    法  官  鄧德倩
以上正本係照原本作成
如對本判決上訴，須於判決送達後20日之不變期間內，向本院提
出上訴狀。如委任律師提起上訴者，應一併繳納上訴審裁判費。
中    華    民    國   100    年    10    月    24    日
                                書記官  李彥勳